臺灣高等法院刑事判決　　　　　　　　　　　　　　　九十一年度上易字第九三號
　　上　訴　人　臺灣桃園地方法院檢察署檢察官
　　被　　　告　乙○○
右上訴人因被告詐欺案件，不服臺灣桃園地方法院八十九年度易字第二九二○號，中
華民國九十年十月二十五日第一審判決（起訴案號：臺灣桃園地方法院檢察署八十九
年度偵字第一三０八六號），提起上訴，本院判決如左：
        主  文
上訴駁回。
        理  由
一、公訴意旨詳如起訴書所載（如附件）。
二、按犯罪事實應依證據認定之，無證據不得推定其犯罪事實。又不能證明被告犯罪
    者，應諭知無罪之判決，刑事訴訟法第一百五十四條、第三百零一條第一項分別
    定有明文。又事實之認定，應憑證據，如未能發現相當證據，或證據不足以證明
    ，自不能以推測或擬制之方法，為裁判基礎（最高法院四十年臺上字第八六號判
    例參照）；認定不利於被告之事實，須依積極證據，苟積極證據不足為不利於被
    告之事實認定時，即應為有利於被告之認定，更不必有何有利之證據（最高法院
    三十年上字第八一六號判例參照）；且認定犯罪事實，所憑之證據，無論直接或
    間接證據，其為訴訟上之證明，須於通常一般之人均不致有所懷疑，而得確信其
    為真實之程序者，始得據之為有罪之認定，倘其證明尚未達到此一程度，而有合
    理性懷疑之存在時，即無從為有罪之認定（最高法院七十六年台上字第四九八六
    號判例參照）。又刑法第三百三十九條第一項詐欺罪之成立，以意圖為自己或第
    三人不法之所有，以詐術使人將本人或第三人之物交付為要件。所謂以詐術使人
    交付，必須被詐欺人因其詐術而陷於錯誤，若其所用方法，不能認為詐術，亦不
    致使人陷於錯誤，即不構成該罪，此有最高法院四十六年台上第二六○號判例可
    資參照。申言之，債務人若有未依約定之債務本旨履行者，於一般交易經驗上原
    因非一，舉凡因不可歸責於己之事由致不能給付，或因合法主張抗辨事由而拒絕
    給付，或因財產、信用狀況緊縮而無力給付，甚至於債之關係成立後，另起惡意
    遲延給付，皆有可能，非必出於自始無意給付之財產犯罪一端，遽以債務不履行
    之客觀結果，即率為推斷違約當事人即同時涉及詐欺犯罪，而有謀取不法利益可
    言，亦即債務人是否有詐欺之故意及施用詐術，係以行為當時為判斷時點，如行
    為人初無詐欺之故意及施用詐術，只因嗣後情事變更，即非該當於詐欺之構成要
    件，除非被告已自白具有詐欺之犯意，或依其他積極證據足認被告確係假借民事
    違約手段從事刑事詐欺行為，合先敘明。
三、本件公訴人認被告涉有詐欺罪嫌，無非係以告訴人甲○○之指訴，復有被告所簽
    發之支票影本一紙、萬泰商業銀行臺幣支存對帳單查詢系統資料一份及被告之退
    票紀錄一份附卷可稽，並以被告明知已被列為拒絕往來戶，仍簽發上開支票向告
    訴人借款，而認被告有詐欺之故意為其主要論據。訊據被告乙○○固坦承有向告
    訴人借取前開款項等情不諱，惟堅決否認有詐欺犯行，辯稱：當時有向告訴人甲
    ○○稱要成立能量醫學中心，並依股份按純利來分紅，告訴人本來要投資，後來
    他有去公司看帳本，表示不想投資，但錢已匯過來，我沒有還他，才改為借款，
    惟因伊投資失利，致週轉不靈，而無力清償，洵無詐欺之意圖等語。經查：
（一）告訴人甲○○於檢察官訊問時陳稱：「伊係在八十七年經朋友介紹認識的，他
      當時在桃園開業醫師，我沒有到桃園看過他，但我有打電話到他的診所過」、
      「（你何時與他有金錢往來？）在八十八年七月底，他是在五月份時，打電話
      給我向我借錢週轉，當時他要借六百萬，因為數字太大所以一直到七月份我才
      答應借給他一百三十萬，一百三十七萬的支票，是在八十八年七月二十九日在
      台北復興北路與南京東路口在他開設的能量醫學中心二樓他開給我的，其中七
      萬是利息」、「（你當初為何會將錢借給他？）他當時跟我說他開設能量醫學
      中心，需要借錢週轉，說在年底便能還錢，但是我於七月二十九日看過他的公
      司帳目一蹋糊塗，隔天便請我的會計查他的支票戶頭，已成拒絕往來戶」等語
      （見偵查卷第二十二頁背、二十三頁）。嗣告訴人於原審復稱：「我先把錢匯
      給他，是要借他，他說有急用，因為他票開出去了要軋票，沒有該筆款項會被
      退票，借給他後十幾天，順便去那邊看是不是值得投資，但看他帳目一團亂，
      就要被告還錢，被告說他沒有辦法，就同意被告開支票給我；（為何會借他錢
      ？）被告是我的朋友，也是醫師，說要軋票，我經過評估便借給他；（被告確
      實是否投資失敗？）我是看到康皓公司帳目確實有問題，損益不平衡」等語（
      見原審卷第五十一頁、五十二頁），足見被告確係需款孔急，於八十八年五月
      向告訴人借款應急，並經告訴人評估後始於七月份出借款項一百三十萬元，足
      堪認定，至告訴人於本院訊問時改稱係為投資被告所開設之能量醫學中心，才
      匯一百三十萬元給被告，後來至康皓公司看帳目一團亂，始不想投資，被告又
      無法還錢，才改為借款云云，核其所供，雖與被告之辯解相同，惟與其在檢察
      官偵查及原審訊問時之上開供述不符，自應以告訴人原來所指述之借款事實為
      可採。
（二）依告訴人前開指述，被告於告貸之初，既已將經濟困窘之實情告知告訴人，並
      請求告訴人加入投資行列，而未作隱瞞，於客觀上殊難認被告有何假藉借款為
      詞向告訴人為行詐之意圖，且告訴人之出借款項，原先已認為六百萬之數字太
      大，後來自動減縮為一百三十萬，已斟酌與被告之情誼及清償能力，亦難認被
      告有以不法手段誤導告訴人對於債信風險之判斷，顯見告訴人之出借款項，係
      屬任意性處分，自無陷於錯誤而為交付金錢之可言。
（三）至於前揭支票，乃係告訴人出借款項後，要求被告還款，因被告無力清償，始
      同意被告簽發三個月期之支票作為還款之擔保，縱該支票已被列為拒絕往來戶
      ，乃係債之成立後，因財產緊縮而無力清償，與詐欺罪之構成要件須行為人自
      始基於不法所有，並施用詐術致被害人陷於錯誤，而為財產上之交付有別。是
      此檢察官上訴意旨謂被告以此遭票據交換所列拒絕往來之支票，開立此系爭支
      票，而有詐欺情事云云，顯有誤會。況且被告於告訴人催討欠款時，雖無力清
      償，但期待嗣後可得之收益，估算屆期或可清償欠款，故簽發遠期支票憑以支
      付，核與常情無悖，縱使被告於票期屆至後，仍因投資失利，未見好轉，致未
      清償，且避不見面，在道德上固有可議，然此究屬民事債務不履行之問題，仍
      不得因被告之惡意遲延給付所產生之民事糾紛，即遽認被告在借貸之初，即存
      不法所有之詐欺犯意及手段之施用。揆諸前開說明，本件要屬民事糾葛，應循
      民事途徑以求救濟，與所謂以詐術使人陷於錯誤而交付財物尚屬有間。此外，
      復查尚無其他積極證據，足以證明被告有公訴人所指之詐欺犯行，自屬不能證
      明被告犯罪。
四、原審認不能認明被告犯罪，而為無罪之諭知，於法尚無不合，檢察官上訴意旨仍
    執前詞指摘原判決不當，為無理由，應予駁回。
據上論斷，應依刑事訴訟法第三百六十八條，判決如主文。
本案經檢察官劉靜婉到庭執行職務。
中      華      民      國     九十一     年      四    月      十六    日
                                臺灣高等法院刑事第十五庭
                                    審判長法  官  房  阿  生
                                          法  官  雷  元  結
                                          法  官  蔡  光  治
右正本證明與原本無異。
不得上訴。
                                          書記官  王  才  生
中      華      民      國     九十一   年      四      月     十八     日
